【裁判字號】    99,台上,4591
【裁判日期】    990722
【裁判案由】    妨害性自主
【裁判全文】
最高法院刑事判決            九十九年度台上字第四五九一號
上  訴  人  台灣高等法院檢察署檢察官
被      告  甲○○
上列上訴人因被告妨害性自主案件，不服台灣高等法院中華民國
九十七年九月十一日第二審判決（九十七年度上訴字第三００二
號，起訴案號：台灣台北地方法院檢察署九十六年度偵續字第六
八號），提起上訴，本院判決如下：
    主  文
上訴駁回。
    理  由
按刑事訴訟法第三百七十七條規定，上訴於第三審法院，非以判
決違背法令為理由，不得為之。是提起第三審上訴，應以原判決
違背法令為理由，係屬法定要件。如果上訴理由書狀並未依據卷
內訴訟資料，具體指摘原判決不適用何種法則或如何適用不當，
或所指摘原判決違法情事，顯與法律規定得為第三審上訴理由之
違法情形，不相適合時，均應認其上訴為違背法律上之程式，予
以駁回。又檢察官就被告犯罪事實，應負舉證責任，並指出證明
之方法，為刑事訴訟法第一百六十一條所明定。因此，檢察官對
於起訴之犯罪事實，應負實質之舉證責任。倘其所提出之證據，
不足為被告有罪之積極證明，或其闡明之證明方法，無從說服法
院形成被告有罪之心證，基於無罪推定之原則，自應為被告無罪
之諭知。而認定犯罪事實所憑之證據，無論直接或間接證據，其
為訴訟上之證明，須於通常一般之人均不致有所懷疑，而得確信
其為真實之程度者，始得據為有罪之認定，倘其證明尚未達到此
一程度，而有合理之懷疑存在時，事實審法院復已就其心證上理
由予以闡述，敘明其如何無從為有罪之確信，因而為無罪之判決
，尚不得任意指為違法。本件原判決以公訴意旨略以：被告甲○
○於民國九十四年九月間，化名為「土雞」上網交友，在奇摩網
站０八０夢幻聊天室與Ａ女（代號：00000000，真實姓名、年籍
詳卷）結識，並以「寶貝」暱稱Ａ女。被告明知Ａ女患有輕度智
能障礙，竟於同年十月四日上午七時三十分許，與Ａ女相約在台
北市松山區京華城百貨公司前見面，以送Ａ女照相手機為由，要
求Ａ女與其發生性行為，被告遂騎乘機車將Ａ女載往台北市○○
區○○路四段一七六號之「蒲○旅館」休息，旋基於強制性交之
犯意，在蒲○旅館房間內，違反Ａ女意願，以強暴之手段將其陰
莖插入Ａ女陰道內而為強制性交得逞。嗣因Ａ女將上情告知其友
人蔣○琳，經蔣○琳轉知導師夏○芳後，因而查悉上情，因認被
告涉犯刑法第二百二十一條第一項之強制性交罪嫌等語。經審理
結果，認不能證明被告有起訴書所載妨害性自主之犯罪，因而撤
銷第一審之科刑判決，改判諭知被告無罪之判決，已詳敘其取捨
證據之結果及無從為有罪判決之心證理由。從形式上觀察，無足
以影響判決結果之違法情形存在。檢察官上訴意旨略稱：(一)按刑
法妨害性自主罪，於八十八年四月二十三日修正公布，原條文中
的「致使不能抗拒」，修正為「違反其意願之方法」。從立法意
旨及修正後條文觀之，行為者不論施用何種手段，只要違反與之
性交者之意願而仍為之者，即有刑法第二百二十一條之適用。本
件告訴人Ａ女迭於警詢、偵查、審判程序均以被告欲與其發生性
行為，其以言語表示「不要」，復以肢體動作推拒，明確表達「
不願意與被告性交」。Ａ女之證言未有矛盾或不合情理之處，原
審未採信Ａ女之證言，於判決中認定被告對Ａ女愛撫並有戴保險
套，Ａ女未有強烈反抗，即推定Ａ女同意性交，有違論理法則。
(二)被告於偵查時表示不認識Ａ女，嗣經Ａ女到庭指認，始供稱有
與Ａ女到蒲○旅館。於第一審初審時，復否認認識Ａ女與之前往
蒲○旅館之事實，經第一審提示其行動電話通聯紀錄基地台位置
，被告始承認認識Ａ女相約見面之事實。且被告經法務部調查局
測謊結果，均未能通過測謊鑑定。被告供述反覆，原審既認定被
告與Ａ女在蒲○旅館有發生性行為，卻未深究被告為何不承認有
與Ａ女有性行為，被告是否違反Ａ女意願強制性交得逞，原審未
審酌被告犯後之掩飾態度，僅採信一部分，並未見敘明取捨之理
由，其推論有違論理法則。(三)原審認定Ａ女同意與被告發生性行
為，係以Ａ女於警詢時供稱：伊前一晚打電話給被告，被告有徵
得伊同意與其發生性行為，伊有同意云云。然依警詢筆錄記載，
警察問：「加害人對你發生性行為否徵求你的同意？是否違反你
的意願？」Ａ女答稱：前一天晚上打電話給他的時候，我有同意
，但是當天他脫我的褲子時，我有一直說不要。是，他違反我的
意願」等語。顯見案發當時Ａ女不願意與被告發生性行為。原審
認定Ａ女同意性行為之論據，即有疑問。Ａ女案發時年僅十七歲
，且有輕度之智障，在本案發生前從未有過性經驗，與被告係網
友關係，初次見面從無愫怨，難認有誣陷被告之理。(四)原審認定
Ａ女有同意與被告發生性行為，係以檢察官勘驗案發當天蒲○旅
館之大廳及走廊監視錄影帶之勘驗筆錄為準，未再重新勘驗該監
視錄影帶，且未就前開監視錄影帶所錄得之影像，讓被告及Ａ女
陳述意見，僅憑主觀之臆測，有應調查證據而未調查之違法。(五)
Ａ女對未曾謀面之網友心存幻想，故未設防使自己陷入性侵害之
危險中，當危害發生時，Ａ女因陷於極大之恐懼，自不敢博命抵
抗，實不能以此推論同意為性行為。至於被性侵害後，Ａ女未立
即呼救，是考量尚未完全脫離被告控制，呼救是否會獲救，是否
會激怒被告而遭不測。原審認定Ａ女同意性行為，與常情有悖。
(六)依Ａ女之母（真實姓名、年籍均詳卷）及導師夏○芳於偵查及
  第一審證稱Ａ女會嚎啕大哭，晚上睡不著，會踢腳，睡眠不太
  好，以前不會這樣等情觀之，此為性侵害被害人受創後之徵狀
  ，「創傷後壓力症候群」之產生係判斷Ａ女是否有受性侵害之
  重要依據，原審未傳訊Ａ女之母及夏○芳，亦忽略證人此部分
  之證言，有證據調查未盡之違法云云。經查：（一）、原判決
  依憑告訴人Ａ女於警詢時供稱：伊前一天晚上打電話給被告，
  被告有徵求伊同意與其發生性行為，伊有同意等語，以及被告
  與Ａ女於翌日相約見面後，旋即一起前往蒲○旅館，Ａ女若無
  意與被告發生性行為，何以於見面後隨即與被告一起搭車前往
  旅館？另依蒲○旅館之監視錄影帶所示，在九十四年十月四日
  上午七時四十三分十三秒時，被告拿證件向櫃檯拿房間鑰匙，
  Ａ女則在被告身後四處張望，跟隨被告進入，七點四十四分七
  秒時，被告與Ａ女一邊聊天一邊進入走廊，Ａ女突然躲在走廊
  的柱子後面，臉上顯示笑容，有勘驗筆錄在卷可參，顯示Ａ女
  與被告一起前往該旅館時，二人均神色自若，談笑自如，並未
  有何異狀，以被告事前即徵得Ａ女同意與其發生性行為，則Ａ
  女之同意與被告前往旅館，當知其目的即係欲發生性行為，況
  Ａ女於警詢時供稱：「四日早上我們見面後，伊就坐上他的機
  車，……他說還有時間，我們先去找一間汽車旅館休息一下，
  做完再去，伊沒有說話，他就直接把我載至蒲灶旅館」「進去
  房間之後他在房間內的沙發上先親伊，然後他就摸伊的胸部，
  接著他就把伊的長褲及內褲脫掉，把手伸進伊的下體，……然
  後就把他的下體插入伊的下體內。伊就說不要、好痛，之後他
  就抱著伊睡著了，等他睡醒之後，我們就離開了等語。」，暨
  於偵查時證稱：發生性行為時，被告有戴保險套等語，認若被
  告係違反Ａ女之意願而強行性交，何以在與Ａ女發生性行為前
  ，先行撫摸Ａ女，並於戴保險套後始與Ａ女為性交行為？甚至
  於發生性行為後，Ａ女仍與被告擁抱入睡，並於睡醒後由被告
  持手機拍攝其裸照？而Ａ女衣褲或身體亦未受有任何毀損或傷
  害，再參以上開蒲○旅館之監視錄影帶顯示，被告至櫃檯辦理
  退房時，Ａ女站在其後面，手在摸臉，似在整理服裝儀容，隨
  後被告走出旅館，Ａ女跟隨在後，Ａ女若係遭被告違反其意願
  而為上揭性交行為，何以未於遭強制性交後即行離去並求救，
  反仍與被告相偕離去，並於被告向櫃檯辦理退房時，在被告身
  後等候其結帳，均無任何異狀？原判決已就卷內調查所得之證
  據資料，逐一剖析論列，相互審酌，無從獲致被告有檢察官所
  指妨害性自主犯罪之心證理由稽詳。被告否認與Ａ女發生性行
  為，固不足採，其所辯未與Ａ女發生性行為，經測謊鑑定，固
  亦呈情緒波動反應，研判有說謊情形，然被告否認犯罪事實所
  持之辯解，縱屬不能成立，仍非有積極證據足以證明其犯罪行
  為，不能遽為有罪之認定。本件然既無積極證據足以證明被告
有以強暴、脅迫、恐嚇、催眠術或其他違反其意願之方法而對Ａ
女為性交行為，自不得以被告所為上開辯解為不實，即為被告有
罪之認定。原判決所為論斷，從形式上觀察，無悖於經驗法則及
論理法則，尚無上訴意旨(一)(二)(三)(五)所指違法情形。（二）、原審
審理時，已將檢察官偵查時勘驗蒲○旅館之監視錄影帶之勘驗筆
錄及翻拍照片等當庭提示檢察官、被告及其選任辯護人並告以要
旨，檢察官於原審並未聲請再行勘驗該監視錄影帶，對於原審審
判長所詢尚有何證據請求調查時，檢察官、被告及其選任辯護人
亦表示：沒有（見原審卷第三二、四四頁）。原審並無上訴意旨
(四)所指應調查之證據而未予調查之違法。（三）、Ａ女之老師夏
○芳及Ａ女之母於偵查中固證稱其與Ａ女作較深的溝通時，她有
嚎啕大哭，伊覺得在她內心深處是受傷，晚上有睡不著覺，腳一
直踢，會有掙扎，伊有問Ａ女，Ａ女一開始說謊，伊說要處罰她
時，她才將全部事托盤而出等情。惟查證人夏○芳之證言如何係
聽聞自Ａ女之指訴，而Ａ女之指訴復有上揭不合理之情，夏○芳
之上揭證述如何不能採為被告不利之認定等情，原判決亦已詳加
說明。Ａ女之母於偵查中所稱Ａ女晚上會踢腳，睡眠不太好等情
，縱然屬實，亦不足為不利於被告之認定。檢察官於原審並未聲
請傳喚夏○芳及Ａ女之母，原審未為無益之調查，並不違法，上
訴意旨(六)並非依據卷內訴訟資料執為指摘，自非合法之第三審理
由。上訴意旨，對於原判決究竟如何違背法令，非依卷內資料為
具體指摘，猶執陳詞，對於原判決已詳為論斷及說明之事項，再
為爭辯，難謂已符合首揭法定上訴要件，其上訴不合法律上之程
式，應予駁回。
據上論結，應依刑事訴訟法第三百九十五條前段，判決如主文。
中    華    民    國  九十九  年    七    月  二十二  日
                      最高法院刑事第二庭
                          審判長法官  莊  登  照
                                法官  陳  世  淙
                                法官  徐  昌  錦
                                法官  許  錦  印
                                法官  吳      燦
本件正本證明與原本無異
                                      書  記  官
中    華    民    國  九十九  年    七    月  二十七  日
                                                     m

司法院資訊處製作；財團法人民間司法改革基金會備份。
